【裁判字號】    92,台上,311
【裁判日期】    920214
【裁判案由】    確認收養關係存在
【裁判全文】
最高法院民事判決                                九十二年度台上字第三一一號
      上  訴  人  甲○○○
      訴訟代理人  林國珍律師
      被上訴人    乙○○○
      訴訟代理人  詹惠芬律師
右當事人間請求確認收養關係存在事件，上訴人對於中華民國九十年五月二十二日台
灣高等法院第二審更審判決（九十年度家上更(一)字第三號），提起上訴，本院判決如
左：
    主  文
原判決廢棄，發回台灣高等法院。
    理  由
本件原審駁回上訴人請求確認其與鄭邦培之收養關係存在之訴，無非以：民事訴訟法
第二百四十七條所謂即受確認判決之法律上利益，係指因法律關係之存否不明確，致
原告在私法上之地位有受侵害之危險，而此項危險得以對於被告之確認判決除去之者
而言。按死亡為收養關係之解消原因，我民法固無明文，然依法理，因死亡應解為收
養關係即行解消，蓋此時養父母養子女間已無法律關係存在，而迄於死亡時有法定親
子關係之存在有互相繼承之可能性，正如婚姻因死亡之解消不影響於生存配偶之繼承
權，收養者與被收養者一方死亡時，應認收養關係已確定消滅而不存在。本件鄭邦培
早已死亡，有戶籍謄本在卷可稽，依上說明，縱上訴人與鄭邦培間曾有收養關係存在
，則該收養關係亦因鄭邦培之死亡而確定消滅，上訴人就客觀上已確定不存在之收養
關係求為判決確認其存在，即屬無從以確認判決除去私法地位不明確之危險，其請求
欠缺即受確認判決之法律上利益，自非正當，應判決駁回之。上訴人雖主張：被收養
人之身分為養父之繼承人所否認，而有提起確認身分之訴之必要，則以養父之繼承人
為被告，提起確認其與已故養父間收養關係存在之訴，要非法所不許云云，並以八十
六年度台上字第九四一號判決意旨為引據，但該案例係就被收養人之身分為養父之繼
承人所否認，而有提起確認身分之訴之必要，則以養父之繼承人為被告，提起確認其
與已故養父間收養關係存在之訴，非法所不許，係純就該訴訟事件是否具備當事人適
格要件加以論斷，而對於該訴訟是否亦具備即受確認判決之法律上利益之要件並未論
及。本件上訴人非與其養父之間就收養關係有所爭執，乃因被上訴人否認其身分，其
認有提起確認身分之訴之必要，則其以被上訴人為被告，固難謂被告當事人不適格，
但以之為已具備訴訟保護必要之要件，即有誤會，實不足據為上訴人有利之論斷。至
上訴人可否提起確認其對鄭邦培之繼承權存在，或確認特定遺產有公同共有權存在，
則屬另一問題等詞，為其判斷之基礎。惟按養子女與養父母因收養身分關係是否存在
，對於第三人之權利義務有所影響時，除應准許第三人提起確認收養身分關係是否存
在之訴，亦應准許養子女對該第三人提起確認收養身分關係是否存在之訴，以除去其
私法上地位不安之狀態，不因該養父母是否死亡而受影響。上訴人以其與鄭邦培之收
養身分關係為被上訴人即鄭邦培之另一養女所否認為由，提起確認其與鄭邦培之收養
關係存在訴訟，而此收養關係是否存在，影響兩造對鄭邦培遺產之權利義務，本件確
認之訴即難謂不能除去其私法上地位不安之狀態，而無受確認判決之法律上利益。原
審見未及此，所持法律見解與此相異自有未合。上訴意旨，指摘原判決不當，求予廢
棄，非無理由。
據上論結，本件上訴為有理由，依民事訴訟法第四百七十七條第一項、第四百七十八
條第一項，判決如主文。
中      華      民      國    九十二    年      二      月     十四     日
                              最高法院民事第六庭
                                  審判長法官  吳  正  一
                                        法官  劉  福  來
                                        法官  鄭  玉  山
                                        法官  黃  義  豐
                                        法官  朱  建  男
      右正本證明與原本無異
                                              書  記  官
中      華      民      國    九十二    年      二      月    二十六    日


司法院資訊處製作；財團法人民間司法改革基金會備份。
